【裁判字號】    92,家訴,11
【裁判日期】    920723
【裁判案由】    所有權移轉登記
【裁判全文】
臺灣臺中地方法院民事判決  九十二年度家訴字第一一號
    原      告    乙○○
    訴訟代理人    林家進  律師
    複  代理人    丙○○
    被      告    甲○○
右當事人間請求不動產所有權移轉登記事件，本院判決如左：
    主      文
被告應將坐落臺中市西屯區○○○段二七七一地號、地目建、面積二八一五點九四平
方公尺土地，權利範圍十萬分之四六二，及其地上建物建號一五五五五號、門牌號碼
臺中市○○區○○街五十巷六之五號十三樓鋼筋混凝土造、面積九七點一九平方公尺
，權利範圍全部，與共同使用部分即建號一五五九四號、面積一五二五九點二二平方
公尺，權利範圍十萬分之四三三，含停車位編號地下四層六號，權利範圍十萬分之一
０九之所有權移轉登記與原告。
訴訟費用由被告負擔。
    事    實
甲、原告方面：
  一、聲明：如主文所示。
  二、陳述：
  （一）兩造係夫妻關係，緣於民國九十年十一月間，原告父母楊培林、江桂春為使
        子孫居有恆產，乃要原告購屋自住，並表示願贈與購屋所需自備款，原告乃
        於九十年十一月四日向訴外人親府開發股份有限公司（以下簡稱親府公司）
        購買坐落臺中市西屯區○○○段二七七一地號、地目建、面積二八一五點九
        四平方公尺土地，權利範圍十萬分之四六二，及其地上建物建號一五五五五
        號、門牌號碼臺中市○○區○○街五十巷六之五號十三樓鋼筋混凝土造面積
        九七點一九平方公尺，權利範圍全部，與共同使用部分即建號一五五九四號
        、面積一五二五九點二二平方公尺，權利範圍十萬分之四三三，含停車位編
        號地下四層六號，權利範圍十萬分之一０九房地（以下簡稱系爭房地），而
        為取得被告之信賴，於徵得被告同意後，即借用被告之名義，辦理所有權移
        轉登記。
  （二）系爭房地之買賣價金為新台幣（下同）四百五十萬元，其中自備款五十萬元
        ，即由原告父母簽發同額之支票贈與原告，再由原告交予親府公司，其餘款
        項即由原告貸款獨立負擔，是系爭房地之所有權狀均由原告委由原告之母親
        保管，且系爭房地供全家居住，原告仍保管理、使用收益及處分之權限，故
        原告為系爭房地之所有權人，兩造應存有類似委任之無名契約（俗稱借名登
        記）法律關係存在。其後因兩造感情不睦，發生糾紛，婚姻關係破裂，借用
        被告名義為所有權人之信任基礎業已喪失，為理清財務，以為協議離婚之準
        備，經協商後，兩造於九十一年十月十八日合意終止上開借名登記契約，由
        被告於同日立具切結書，承諾願將系爭房地無條件移轉登記為原告所有，並
        於同年十月二十二日立具土地及建築物買賣所有權移轉契約書，委由訴外人
        吳麗璧代書辦理移轉登記手續，嗣因被告離家出走，原告始發現被告曾於九
        十一年九月間向地政機關謊報遺失系爭房地之所有權狀，申請補發所有權狀
        ，因被告拒不提出補發之所有權狀，致未能完成移轉登記手續。惟兩造間借
        名登記之無名契約，既經原告終止，則類推適用委任關係終止、消滅之規定
        ，原告自得訴請被告將系爭房地移轉登記原告。
  三、證據：提出戶籍謄本一件、成屋買賣合約書影本一份、支票影本一張、郵政存
            簿影本一件、國泰人壽利息收據二份、郵政劃撥收據影本四張（共十五
            件）、土地登記謄本影本一件、建物謄本影本一件、土地所有權狀影本
            一件、建物所有權影本一件、異動索引影本一紙、切結書一件、土地及
            建築物買賣所有權移轉契約書影本各一件、土地增值稅繳款書影本一件
            、契稅繳款書影本一件，並聲請訊問證人呂裕奎、楊培林、江桂春、楊
            阿金、明德。
乙、被告未於言詞辯論期日到場，亦未提出書狀作何聲明或陳述。
丙、本院依職權查詢法務部在監在押資料查詢作業系統。
    理      由
一、被告經合法通知，未於言詞辯論期日到場，核無民事訴訟法第三百八十六條各款
    所列情形，爰依原告之聲請，由其一造辯論而為判決。
二、本件原告主張之事實，已據其提出戶籍謄本一件、成屋買賣合約書影本一份、支
    票影本一張、郵政存簿影本一件、國泰人壽利息收據二份、郵政劃撥收據影本四
    張（共十五件）及土地登記謄本影本、建物謄本影本、土地所有權狀影本一件、
    建物所有權影本、異動索引影本、切結書、土地與建築物買賣所有權移轉契約書
    影本、土地增值稅繳款書影本、契稅繳款書影本各一件為證，並經證人呂裕奎、
    楊培林、江桂春、楊阿金、明德等人到庭證明屬實，被告已於相當時期受合法之
    通知，既不於言詞辯論期日到庭爭執，復未提出書狀以供本院斟酌，自堪信原告
    之主張為真正。
三、按借名登記契約為無名契約，並無移轉所有權之意思，不動產之管理、使用、處
    分權仍屬本人，並不屬於被借名者，其性質與委任契約類同，應類推適用委任關
    係終止、消滅之規定。參最高法院九十一年度台上字第二○二八號判決意旨：「
    上訴人於原審主張：本件兩造之本意均係由伊暫將系爭房地之所有權登記予被上
    訴人名下，是縱認兩造間之行為無法成立信託契約，然依當事人間之本意，仍有
    將伊所有房地暫登記予被上訴人之合意，原審亦認定上訴人因投資獲分得九間房
    屋及基地，將其中系爭房地移轉登記遠親楊玉英名下，但仍持管系爭房地所有權
    狀，上訴人僅係借用被上訴人作為登記名義人，實無移轉所有權之意思無訛，顯
    見上訴人純係借用被上訴人之名義為不動產之登記等情，倘兩造間確成立借名登
    記之無名契約，法律又無禁止借用他人名義為不動產登記，則於上訴人終止該無
    名契約後，是否不能據以請求返還系爭房地，即非無研求之餘地。」；又參最高
    法院九十一年度台上字第一八七一號判決意旨：「借名登記，依訂約當時具體之
    情形觀察，並非信託契約，當事人之真意，係被上訴人將其出資買受之系爭土地
    ，以買賣為原因移轉登記與鍾熙胤名下，而管理、使用、處分權仍屬於被上訴人
    之無名契約，其契約重在當事人間之信任關係，並無不法，理由正當，應屬合
    法有效之契約，性質與委任契約類同，應類推適用委任關係終止、消滅之規定，
    不因被上訴人將契約名之為信託契約，而影響該借名登記契約終止或消滅與否之
    判斷。按當事人之任何一方，得隨時終止委任契約。」本件系爭房地之買賣價金
    既由原告給付，且系爭房地之所有權狀自始即由原告委由其母保管，自購買系爭
    房地後，原告一直基於所有權人之地位使用管理系爭房地，至今仍居住於其中，
    顯見原告主張兩造間為借名契約，亦堪信為真實。
四、綜上所述，原告真意係將其出資買受之系爭房地以買賣為原因移轉登記在被告名
    下，而管理、使用、處分權仍屬原告之無名契約。本件原告僅係借用被告作為登
    記名義人，並無移轉所有權之意思，兩造間僅成立借名登記之無名契約，依首揭
    最高法院裁判意旨，性質與委任契約類同，應類推適用委任關係終止、消滅之規
    定，從而，原告既已終止系爭借名登記契約，則類推適用委任關係終止、消滅後
    回復原狀之規定，原告訴請被告將系爭房地移轉登記為原告所有，為有理由，應
    予准許。
五、據上論結，本件原告之訴為有理由，依民事訴訟法第三百八十五條第一項前段、
    第七十八條，判決如主文。
中      華      民      國    九十二    年      七      月    二十三    日
                              臺灣臺中地方法院民事第二庭
~B法      官  楊國精
右為正本係照原本作成。
如對本判決上訴，須於判決送達後二十日內，向本院提出上訴狀，同時表明上訴理由
（須附繕本）。
中      華      民      國    九十二    年      七      月    二十三    日
~B法院書記官


司法院資訊處製作；財團法人民間司法改革基金會備份。
